臺北高等行政法院判決
　　　　　　　　　　　　　　　　　　 95年度訴字第02416號
　　　　　　　　　　　　　　　.
原　　　告　甲○○
訴訟代理人　吳建昌律師
被　　　告　經濟部
代　表　人　乙○○（部長）
訴訟代理人　丙○○
上列當事人間因礦業法事件，原告不服行政院中華民國95年5 月
19日院臺訴字第0950085342號訴願決定，提起行政訴訟。本院判
決如下：
　　主  文
原告之訴駁回。
訴訟費用由原告負擔。
　　事  實
一、事實概要：
    原告檢具礦區圖、位置圖、探礦構想書、面積計算簿等相關
    文件，於民國（下同）93年2月25日， 向被告所屬礦務局東
    區辦事處，申請設定坐落花蓮縣秀林鄉原荖腦山西南方地方
    （下稱系爭土地）蛇紋石、滑石礦之探礦權（東申字第5631
    號）。被告以對地區居民生命安全、飲水及灌溉、排水、主
    要交通、河川疏導、防洪等設施，有傷害或破壞之虞，且位
    於河川範圍，設定礦業權有妨害公益之情事，乃依礦業法第
    28條第1 項規定，作成94年11月4 日經授務字第0942012007
    0 號處分書（下稱原處分）駁回原告申請。原告不服，提起
    訴願，遭決定駁回，遂提起本件行政訴訟。
二、兩造聲明：
  (一)原告聲明求為判決：
    訴願決定及原處分均撤銷，並另為附圖所示土地核准探礦權
    之處分。
  (二)被告聲明求為判決：
    1.原告之訴駁回。
    2.訴訟費用由原告負擔。
三、兩造之爭點：
　(一)原告主張之理由：
    1.原告備有空照圖可明顯看出申請探礦地點，鄰近山益礦場
      （經礦業字第02511 號核准），亦與荖腦山寶石礦區為鄰
      （礦業字第02399 號核准），圖中黃色線框內均為已核准
      之礦區○○○○路係位於紅色溪流之下方以外8 公里之遙
      ，非但目視無法看到，且有山丘阻擋，確於公益無任何妨
      礙。受理申請機關即花蓮縣政府，從未到現場履勘，被告
      5 次行文花蓮縣政府要求派員會同至現場實地會勘，5 次
      均未派人，因而造成錯誤之認定，本件至今末蒙任何主管
      官署至現場勘查；探礦區○○○路、公路至少有8 里之遠
      ，目視根本無法看到探礦區，何來有礙景觀之情事？故被
      告等閉門造車，原處分與事實不符，不足維持。
    2.原告曾函詢主管機關系爭土地之探礦區，是否有礙公益等
      情，答覆如後：行政院農業委員水土保持局95年6 月14
      日水保建字第0951 812855 號函稱：「貴工作坊函詢花蓮
      縣秀林鄉原荖腦山西南方礦區位置範圍，經查目前不位於
      特定水土保持區內」。經濟部水利署95年6 月29日經水
      工字第09550204360 號函稱：申請人所申請之探礦區：「
      非位於依水利法第54之1 、54之2 條及「水庫蓄水範圍使
      用管理辦法公告之水庫蓄水範圍內，非位於經濟部公告之
      嚴重地層下陷區，非位於水庫集水區內（說明第2 項第2
      、3 、4 款）」。台灣省自來水股份有限公司第9 區管
      理處95年7 月10日台水九工字第09500045330 號函稱：「
      ‧‧‧經查上開土地（即原告申請之探礦區）不在現有公
      告水源、水質、水量保護區範圍內」。花蓮縣環境保護
      局95年7 月5 日花環水字第09500081450 號函稱：「貴工
      作坊來函查詢本縣秀林鄉原荖腦山附近土地用地案，經查
      非位於本縣公告之飲用水水源、水質保護區內，或取水口
      一定距離範圍內」。花蓮縣政府95年6 月16日00000000
      000 號函稱：「‧‧‧經查首揭工地（即探礦區）非位於
      本府管轄風景特定區範圍內‧‧‧」。足可證明原告所申
      請之探礦區，無礙景觀、無礙水源、集水區及環保等公益
      情事，不符合礦業法第28條第1 項之構成要件。
    3.壽豐溪並非集水區，探礦地區不在水源、水質、水量保護
      區內，有台灣自來水公司第9 區管理處函覆甚明；況探礦
      區與壽豐溪尚有距離；已獲核准之天星礦場，及西林礦場
      就在溪邊，足證無礙公益。多年來國內經濟衰退不景氣，
      就業困難營生不易，原告投資礦業想對繁榮地方有所貢獻
      並開創自己事業，與法並無不合。求為判決訴願決定及原
      處分均撤銷，另為核准原告就系爭土地探礦權之處分，以
      保權益。
　(二)被告主張之理由：
    1.關於原告以本案僅係申請探礦權，申請地區並非位於土石
      流危險區，亦非位於集水區，待探礦結果選擇地質穩固、
      鐵公路目視不及之處申請採礦權，必確實做好水土保持設
      施，不致產生重大衝突乙節，經被告函轉原告意見，前已
      分別於93年12月14日暨94年9 月28日函請被告礦務局東區
      辦事處函轉花蓮縣政府審議，惟均未據該府採納。且依照
      礦業法第4 條第7 款「礦業權：指探礦權或採礦權。」本
      案雖係設定探礦權，惟礦業法對申請設定探礦權案除同法
      第12條核准年限及同法第15條應檢具書費件與申請設定採
      礦權案不同外，尚無例外之規定，故本案依礦業法第28條
      第1 項規定認為設定礦業權有妨害公益，不予核准，亦無
      不合。
    2.原告主張花蓮縣政府至今未派員會勘，所持意見與事實有
      出入乙節。惟被告所屬礦務局東區辦事處函請花蓮縣政府
      表示意見，花蓮縣政府參酌該處所送會勘紀錄等資料，邀
      集相關局室、鄉鎮公所、土地主管機關及特定目的事業主
      管機關，召開礦業案聯合審查小組，歷經該府第51、53、
      54次礦業案聯合審查小組審查會議決議，其不同意本案於
      所轄範圍設定礦業權之意見均未改變。本案既經花蓮縣政
      府94年9 月27日以府城商字第09401385680 號函復略以：
      「甲○○第三次申復‧‧‧本府歉難同意，本案位於鐵公
      路目視所及範圍妨礙景觀且位於壽豐溪上游集水區，符合
      前台灣省政府建設廳84年10月3 日八四建礦字第29539 號
      函公告妨害公益之認定原則第3 條『‧‧‧對地區居民‧
      ‧‧、飲水及灌溉、排水、‧‧‧、防洪等設施，有傷害
      或破壞之虞者。』又位於所轄河川範圍內，本府自93年12
      月8 日始，不同意新設或展期案件在本縣河川內設定礦業
      權。」有案，並經被告所屬礦務局認有被告84年9 月19日
      經（84）礦字第84272728號函訂「原礦業法第34條第1項
      、第43條第3 款及第81條第1 項（已分別修訂為第28條第
      1 項、第38條第2 款及第57條第1 項）規定妨害（有害）
      公益之認定原則」第3 條規定（已經本部95年5 月24日經
      礦字第09502780920號令修正為「 礦業法第28條第1 項、
      第38條第2 款及第57條第1 項規定妨害公益之認定原則」
      第2 條）情事，依礦業法第28條第1 項規定認為設定礦業
      權有妨害公益，不予核准，並無不合。
    3.依據被告礦務局所訂「礦業權設定申請案依照礦業法第27
      條、第28條第1 項規定審查單位審核情形表」規定，該局
      東區辦事處於受理審核時，業已查明本申請地非在飲用水
      水源水質保護區或取水口一定距離內、亦非在水庫集水區
      內，及非在風景特定區與特定水土保持區範圍內，故本案
      最終作成行政處分理由及其法令依據係依照礦業法第28條
      第1 項規定認為設定礦業權有妨害公益，不予核准，而非
      援引同法第27條規定作成處分依據，故無不合。
    4.系爭土地附近雖已有西林、天星等礦設定礦業權在先，惟
      該二礦區係分別於44年及48年間設定礦業權（其餘鄰近礦
      業權亦均是於40至50年間設定），以當時之環境、景觀意
      識，二者自不可相提併論。被告考量系爭土地位於壽豐溪
      （部分重複溪床）集水區上游，其中下游淤積已造成河床
      斷面不足，下游淹水之窘況（參照行政院農委會林務局花
      蓮林區管理處「壽豐溪集水區整體治理調查計畫」）另壽
      豐溪下游尚有電力水源保護區○○○○路溪底隧道，故被
      告依礦業法第28條第1 項規定，不予核准，並無不合。
    5.原告稱：「本申請地不是所謂之集水區亦非位於集水區上
      游」乙節。經查「水土保持法第3 條第4 款對『集水區』
      定義：係指溪流一定地點以上天然排水所匯集地區」本申
      請地位於壽豐溪上游且部分重複溪床，經被告礦務局函詢
      行政院農委會水土保持局96年1 月31日水保建字第096180
      2242 號函復：「 申請位置係位於花蓮溪流域壽豐溪子集
      水區（集水區編號：0000000 ）內」及經濟部水利署96年
      2 月1 日經水工字第09651031630 號函復：「經查該位址
      部分位於花蓮溪水系支流壽豐溪河川區域內」故系爭土地
      位於壽豐溪集水區無訛。
    6.綜上，被告對於本案之處理，按礦業法第28條第1項：「
      主管機關認為設定礦業權有妨害公益，不予核准」否准原
      告申請探礦權，並無不妥，其訴顯無理由，請求依法駁回
      。
　　理  由
一、原告起訴時，被告之代表人為黃營杉，嗣於訴訟進行中變更
    為乙○○，茲由新任代表人具狀聲明承受訴訟，核無不合，
    應予准許，合先敘明。
二、原告起訴主張: 系爭土地距離鐵路、公路至少有8 公里之遠
    ，且有山丘阻擋，目視無法看到。花蓮縣政府及任何主管官
    署，從未到現場履勘，造成錯誤之認定。系爭土地非位於土
    石流危險區、水庫集水區、現有公告水源、水質、水量保護
    區範圍內、風景特定區，無礙景觀、無礙水源、集水區及環
    保等公益情事，與礦業法第28條第1 項規定不符。鄰近有山
    益礦場、荖腦山寶石礦區等均為已核准之礦區，原處分否准
    原告申請，顯有違誤，爰提起本件行政訴訟，求為判決如聲
    明所示云云。
三、被告則以: 被告考量系爭土地位於壽豐溪（部分重複溪床）
    集水區上游，其中下游淤積已造成河床斷面不足，下游淹水
    之窘況，另壽豐溪下游尚有電力水源保護區○○○○路溪底
    隧道，並參酌系爭土地所轄花蓮縣政府之意見，認原告系爭
    申請案對地區居民生命安全、飲水及灌溉、排水、主要交通
    、河川疏導、防洪等設施，有傷害或破壞之虞，且位於河川
    範圍，設定礦業權有妨害公益之情事，乃依礦業法第28條第
    1項規定， 作成原處分，否准原告申請。又原處分之理由及
    法令依據，係礦業法第28條第1項規定， 而非同法第27條，
    是系爭土地是否位於風景特定區、特定水土保持區範圍內，
    並無關連。系爭土地附近之西林、天星等礦區分別於44年及
    48年間設定礦業權，當時之環境、景觀意識與現實狀況完全
    不同，不可相提併論。原處分並無違誤，求為判決駁回原告
    之訴等語，資為抗辯。
四、按主管機關認為設定礦業權有妨害公益者，不予核准，礦業
    法第28條第1項有明文規定。 又前臺灣省政府建設廳於84年
    10月5日，依據被告84年9月19日經94礦字第84272728號函，
    公告妨害公益之認定原則: 「... 三、礦業申請地之探、採
    礦計畫對地區居民生命安全、飲水及灌溉、排水、主要交通
    、河川疏導、防洪等設施，有傷害或破壞之虞者。.. 」 ，
    並經被告於95年5月24日以經礦字第09502780920號令修正為
    : 「..  二、礦業申請地之探礦或開採構想對地區居民生命
    安全、飲水及灌溉、排水、主要交通、河川疏導、防洪及其
    他相關設施，有傷害或破壞之虞者。.. 」 ，有上開公告及
    函文各乙件附卷可參。
五、首開事實欄所述之原告檢具礦區圖等相關文件，於93年2 月
    25日，向被告所屬礦務局東區辦事處，申請設定坐落系爭土
    地蛇紋石、滑石礦之探礦權（東申字第5631號），被告以設
    定礦業權有妨害公益之情事， 乃依礦業法第28條第1項規定
    ，作成原處分，駁回原告申請等情，有礦業權設定申請書、
    礦區圖、位置圖、探礦構想書、面積計算簿、會勘紀錄、複
    勘紀錄、花蓮縣政府93年11月24日府城商字第09301648910
    號函及原處分等件附原處分卷可稽，並為兩造所不爭，堪以
    憑認。本件爭執之重點在於原告申請設定坐落系爭土地蛇紋
    石、滑石礦之探礦權，有無礦業法第28條第1項妨害公益之
    情形? 經查:
(一)、系爭土地位於鐵公路目視所及範圍乙節，業經花蓮縣觀光旅
    遊局分別於94年4 月12日及8 月4 日花蓮縣政府礦業案聯合
    審查小組第53及第54次審查會議，陳述明確，並經聯合審查
    小組決議在案，有該府94年5 月5 日及9 月13日，府城商字
    第09400554690 號及第00000000000 號函檢附該次會議紀錄
    附原處分卷可按。又按集水區係指溪流一定地點以上天然排
    水所匯集地區，水土保持法第3 條第4 款有明文規定。系爭
    土地位於花蓮溪流域壽豐溪子集水區（集水區編號：000000
    0 ）內，部分位於花蓮溪水系支流壽豐溪河川區域內，亦經
    被告所屬礦務局分別函詢行政院農委會水土保持局及經濟部
    水利署答覆綦詳，有該局96年1 月31日水保建字第09618022
    42號函及該署96年2 月1 日經水工字第09651031630 號函各
    乙件在卷可徵。是系爭土地位於鐵公路目視所及範圍，位於
    壽豐溪上游集水區且部分重複溪床，要堪認定。是原告提出
    附圖及照片，主張系爭土地非目視所及範圍且非集水區云云
    ，洵非可採。
(二)、被告曾自93年10月5 日起，多次函詢花蓮縣政府關於系爭土
    地設定地蛇紋石、滑石礦探礦權之意見，覆以: 「一、依據
    本府礦業案聯合審查小組第五十一次審查會議紀錄辦理...
    二、依據行政院農業委員會林務局九十一年八月六日林政字
    第０九一一六一三九一０號函示: 『... 行政院核定之國土
    保安計畫要求不再出租國有林地，... 』，暨九十一年九月
    三十日林政字第０九一一六五三八七一號函函示: 『基於採
    礦行為對森林生態環境破壞甚鉅，難以回復，雖以坑道方式
    為之，亦難以避免破壞土層及其中微生物，基於維護國有林
    班地內內生態系統之完整，不應同意新礦權之申設』另行政
    院核定之『國土保安計畫─解決土石流災害具體執行計畫』
    政策應屬明確，本案雖僅為探礦權設定為採礦權階段，惟將
    來勢必進行土地開發，如俟申請租用林班地再不予同意，則
    民眾陸續投資之損失將無法處理，... 」，為尊重行政院核
    定之『國土保安計畫』，且本案位於鐵公路目視所及範圍妨
    礙景觀又位於壽豐溪上游集水區，本府不同意本申請案」等
    語，「..二、本府於94年4 月12日召開第53次礦業案審查會
    ，本案土地之主管機關行政院農業委員會林務局花蓮林區管
    理處明確表示依據行政院94年1 月7 日院臺字第0940080419
    函『暫緩受理新的公有宜農、牧、林山坡地出租或放租等作
    業』，本案雖僅為探礦權設定為採礦權階段，惟將來勢必進
    行土地開發，如俟申請租用林班地再不予同意，則陳情人陸
    續投資，將造成更大無謂之損失。三、另本縣係以發展觀光
    事業為主，本申請案位於鐵公路目視所及範圍有礙景觀且位
    於壽豐溪上游集水區，實不宜開採礦石」等語，「甲○○第
    三次申復‧‧‧本府歉難同意，本案位於鐵公路目視所及範
    圍妨礙景觀且位於壽豐溪上游集水區，符合前台灣省政府建
    設廳84年10月3 日八四建礦字第29539 號函公告妨害公益之
    認定原則第3 條『‧‧‧對地區居民‧‧‧、飲水及灌溉、
    排水、‧‧‧、防洪等設施，有傷害或破壞之虞者。』又位
    於所轄河川範圍內，本府自93年12月8 日始，不同意新設或
    展期案件在本縣河川內設定礦業權。」等語，有該府93年11
    月24日府城商字第09301648910號函、 94年5 月27日府城商
    字第09400706732 號函、94年5 月30日府城商字第09400694
    220 號函、94年9 月27日府城商字第09401385680 號函等件
    附原處分卷可參。
(三)、綜上各等情以觀，被告考量系爭土地位於壽豐溪（部分重複
    溪床）集水區上游，其中下游淤積已造成河床斷面不足，下
    游淹水之窘況，有行政院農委會林務局花蓮林區管理處「壽
    豐溪集水區整體治理調查計畫」乙件在卷可憑，另壽豐溪下
    游尚有電力水源保護區○○○○路溪底隧道，並參酌系爭土
    地所轄花蓮縣政府之意見，認原告系爭申請案對地區居民生
    命安全、飲水及灌溉、排水、主要交通、河川疏導、防洪等
    設施，有傷害或破壞之虞，且位於河川範圍，設定礦業權有
    妨害公益之情事，乃依礦業法第28條第1 項規定，作成原處
    分，否准原告所請，於法自屬有據。
六、原告雖主張花蓮縣政府及主管官署從未到現場履勘，認定事
    實有誤，系爭土地非位於土石流危險區、水庫集水區、現有
    公告水源、水質、水量保護區範圍內、風景特定區，無礙景
    觀、水源及環保等情事，且系爭土地附近有已獲核准之天星
    礦場及西林礦場等礦區，足證無妨害公益云云。惟查:
(一)、被告所屬礦務局東區辦事處受理原告申請後，於93年5 月4
    日會同原告至現場履勘，有會勘紀錄及照片2 張，附原處分
    卷可查。又於93年6 月28日會同經濟部水利署第九河川局及
    原告至現場履堪，有會勘紀錄及報告各乙件可參。再於93年
    8 月6 日會同原告至現場複勘有無妨害公益及自然景觀等事
    項，有複勘紀錄、報告及照片7 張可參。花蓮縣政府參酌被
    告所屬礦務局所送會勘紀錄等資料，邀集相關局室、鄉鎮公
    所、土地主管機關及特定目的事業主管機關，組成礦業案聯
    合審查小組，歷經該府第51、53、54次礦業案聯合審查小組
    審查會議，始決議不同意本案於所轄範圍設定礦業權，亦有
    該會議紀錄附原處分卷可查。是原告主張花蓮縣政府及主管
    官署從未到現場履勘，認定事實有誤云云，尚非可採。
(二)、被告所屬礦務局東區辦事處於審核系爭申請案時，已查明系
    爭土地非在飲用水水源水質保護區或取水口一定距離內、亦
    非在水庫集水區內，風景特定區與特定水土保持區範圍內。
    原處分係以系爭申請有礦業法第28條第1 項妨害公益之情事
    ，駁回申請，與系爭土地是否位於風景特定區、特定水土保
    持區等區域，並無關連，尚難作為有利於原告之認定。
(三)、系爭土地附近雖已有西林、天星等礦設定礦業權在先，惟該
    二礦區早於44年及48年間即已設定礦業權，其餘鄰近礦業權
    亦均係於40至50年間設定，以當時之環境、景觀意識，與現
    有實際狀況已相隔40年以上，自不可相提併論。
七、綜上所述，原告所訴各節均不可採，被告所為否准原告申請
    設定系爭土地探礦權之處分，核無違誤，訴願決定予以維持
    ，亦無不合。原告徒執前詞，訴請撤銷訴願決定及原處分，
    暨被告對於原告申請設定之探礦權用地（詳如附圖所示），
    應作成准予申請之處分，均無理由，應予駁回。
八、本件事證已臻明確，兩造其餘攻擊防禦方法均與本件判決結
    果不生影響，故不逐一論述，併此敘明。
據上論結，本件原告之訴為無理由， 爰依行政訴訟法第98條第3
項前段，判決如主文。
中　　華　　民　　國　　96　　年　　3　　月　   8 　　日
                        第四庭審判長 法  官  侯東昇
                                     法  官  李玉卿
                                     法  官　林惠瑜
上為正本係照原本作成。
如不服本判決，應於送達後20日內，向本院提出上訴狀並表明上
訴理由，如於本判決宣示後送達前提起上訴者，應於判決送達後
20日內補提上訴理由書（須按他造人數附繕本）。
中　　華　　民　　國　　96　　年　　3 　 月　   8 　　日
                                     書記官  劉道文
